【裁判字號】    89,家訴,96
【裁判日期】    891030
【裁判案由】    確認婚姻關係存在
【裁判全文】
臺灣台北地方法院民事判決  八十九年家訴字第九六號
    原      告    甲○○
    訴訟代理人    劉志忠律師
    被      告    乙○○
    訴訟代理人    邱六郎律師
    複  代理人    邱碩松律師
右當事人間確認婚姻關係存在事件，本院判決如左：
    主     文
確認兩造間之婚姻關係存在。
訴訟費用由被告負擔。
    事     實
甲、原告方面：
  壹、聲明：
      確認原告與被告間之婚姻關係存在。
  貳、陳述：
    一、其與被告於民國六十三年一月結婚，並育有女兒張庭瑀、張庭瑋二人。於七
        十五年五月間，被告因工作不順遂，決意至美國發展，並向原告表示待被告
        赴美取得移民身分後，必讓全家移民美國。惟因一直無法順利取得合法移民
        身分，遂於七十三年間要求原告配合辦理虛偽之離婚登記，俾其能在美國辦
        理假結婚以取得移民身分；嗣後並由被告書妥「離婚協議書」寄予原告，由
        原告委請原告之弟及弟媳李志龍、冷愛齡二人於「離婚證明人」欄簽名蓋章
        後，單獨持向戶政事務所辦理離婚登記。
    二、兩造於七十三年辦理虛偽之離婚後，被告多次自美國寫信給原告，並於信中
        詳細說明尋覓假結婚對象之情形，且再三保證取得綠卡後，要與假結婚對象
        辦理離婚，並將為原告及兩造子女辦理移民美國事宜。詎被告自八十年間起
        ，即對原告及女兒之關懷逐漸冷淡，兩造當初既係為便於被告取得美國移民
        身分，通謀而為虛偽不實之離婚協議，且在離婚協議書上簽名之證人李志龍
        、冷愛齡二人並未親見或親聞兩造均有離婚之真意，則兩造之兩願離婚，並
        未具備法定要件，兩造之離婚實屬無效，茲提起本訴，確認兩造之婚姻關係
        仍然存在。
  、證據：提出被告七十三年六月八日親筆信函、戶籍謄本、離婚協議書各乙件、
      信函十紙，並聲請訊問證人李志龍、冷愛齡。
乙、被告方面：
  壹、聲明：駁回原告之訴。
  貳、陳述：
      兩造兩願離婚，絕非為使被告能在美國辦理假結婚，以取得移民身分，實係因
      兩造個性不合，被告因而去國發展。另原告於離婚後赴美拜訪被告時，已知被
      告已再婚且育有二子；況在七十九年九月十九日，原告為取得被告兄長分配予
      被告之補償金，即持離婚協議書取得新台幣一百八十萬元。從而，原告誆稱兩
      願離婚係雙方通謀虛偽意思表示，難認有據。
  、證據：提出和解書乙紙。
丙、本院依職權訊問證人張庭瑀、張庭瑋。
    理     由
一、本件原告主張其於民國六十三年一月間與被告結婚，並育有女兒張庭瑀、張庭瑋
    二人。於七十五年五月間，被告至美國發展，並向原告表示待被告赴美取得移民
    身分後，必讓全家移民美國。惟因一直無法順利取得合法移民身分，遂於七十三
    年間要求原告配合辦理虛偽之離婚登記，俾其能在美國辦理假結婚以取得移民身
    分；嗣後並由被告書妥「離婚協議書」寄予原告，由原告委請原告之弟及弟媳李
    志龍、冷愛齡二人於「離婚證明人」欄簽名蓋章後，單獨持向戶政事務所辦理離
    婚登記。而於七十三年至八十年間，被告多次自美國寫信給原告，並於信中詳細
    說明尋覓假結婚對象之情形，且再三保證取得綠卡後，要與假結婚對象辦理離婚
    ，並為原告及兩造子女辦理移民美國事宜。詎被告自八十年後，即對原告及女兒
    之關懷逐漸冷淡，兩造當初既係為便於被告取得美國移民身分，通謀而為虛偽不
    實之離婚協議，且在離婚協議書上簽名之證人李志龍、冷愛齡二人並未親見或親
    聞兩造均有離婚之真意，則兩造之兩願離婚，並未具備法定要件，兩造之離婚實
    屬無效，茲提起本訴，確認兩造之婚姻關係仍然存在等語。被告則以兩造兩願離
    婚，實係因兩造個性不合，被告因而赴美發展。且原告於離婚後赴美拜訪被告時
    ，即知被告已再婚且育有二子；況在七十九年九月十九日，原告為取得被告兄長
    分配予被告之補償金，即持離婚協議書取得補償金。從而，原告主張兩願離婚係
    雙方通謀虛偽意思表示，難認有據等語置辯。
二、本件兩造原係夫妻，而於七十二年八月五日協議離婚，並向戶政機關為離婚之登
    記，有戶籍謄本及離婚協議書在卷可稽，並為兩造所自認，堪信原告主張此部分
    事實為真實。經查：
 （一）按協議離婚亦為契約之一種，必須雙方當事人意思合致，契約始能成立。所
       謂意思合致，除具備同一內容之意思外，且在主觀上須有與他方意思表示相
       結合而使發生法律上效果之意念存在，倘兩造離婚係通謀而為之虛偽意思表
       示，依法自不生效力，最高法院五十四年臺上字第三一五七號、五十八年臺
       上字第一二九號、五十八年臺上字第二六二六號判例可供參照；又按民法第
       一千零五十條規定兩願離婚，應以書面為之，有二人以上證人之簽名並應向
       戶政機關為離婚之登記。而證人在兩願離婚之證書上簽名，固無須於該證書
       作成時同時為之，惟因兩願離婚書上應有證人之簽名，其目的在確保當事人
       之真義，防止非基於自由意思之離婚，證人雖不限於與當事人相熟識，亦不
       限於協議離婚時在場，然究難謂非親見或親聞當事人確有離婚真意之人亦得
       為證人，從而，倘在離婚證書上為此簽名之人，並不能證明雙方當事人確有
       解消夫妻關係之意思合致，縱簽名於離婚證書，亦不能認為即屬該條之簽名
       ，最高法院分別著有四十二年臺上字第一００一號、二十八年上字第三五三
       號、六十八年臺上字第三七九二號、五十八年臺上字第一二九號判例可資參
       照。
 （二）原告主張兩造間之兩願離婚，係通謀虛偽意思表示等語，業據其提出被告寄
       予原告述及：「那就只有走假離婚、假結婚的路了。」、「假結婚只要維持
       兩年即可離婚，也無風險‧‧‧。」、「那我現在隨函寄上離婚證明同意，
       日期倒退自一九八三年七月一日起，為辦結婚故日期倒退，您再找兩位證人
       簽名蓋章，我的圖章在您那兒、您自己蓋，‧‧‧，我即可以辦假結婚‧‧
       ‧。」等語之信函、離婚協議書為證，核與證人即兩造之女兒張庭瑀、張庭
       瑋於本院審理時均證稱：已多年未見被告，然期間仍有書信往返，被告稱要
       接彼等去美國，前開原告提供之書信確是被告之筆跡等語相符，雖被告辯稱
       兩造兩願離婚係因個性不合，且原告已知被告另組家庭，並持離婚協議書提
       領補償金等語，惟查原告雖於八十年間赴美訪視被告，並知被告已於美國再
       婚，然此情均經被告以「假結婚」為由向原告解釋，另原告雖曾持離婚協議
       書領取補償金，有被告提出之和解書乙紙為證，惟原告持該離婚協議書領取
       補償金，供作兩造之女張庭瑀、張庭瑋養育費用際，僅係作為表達其現為張
       庭瑀、張庭瑋監護人身分用，與兩造間當初協議離婚時，是否確有離婚之真
       意無涉，是原告主張兩造間欠缺兩願離婚之意思合致，足堪採信。
 （三）原告另主張在離婚協議書上簽名之見證人李志龍、冷愛齡並未親見或親聞兩
       造均有離婚之真意等語，業據證人李志龍、冷愛齡均證稱：當初簽協議書係
       為使兩造及早在美國團圓，且曾看過被告寫給原告之信函，表示要接原告及
       兩造之女赴美等語在卷，揆諸前開判例意旨，證人李志龍、冷愛齡既未親見
       親聞兩造間確有解消婚姻之真意，則渠等於離婚協議書上證人欄所為之簽名
       ，尚難認係屬民法第一千零五十條所規定兩願離婚要件之簽名，原告主張應
       堪採信。
三、本案其餘主張陳述及所提之證據，均無庸再予審酌﹐附此敘明。
四、從而，兩造間既欠缺兩願離婚之意思，且離婚證書上，復欠缺為法定成立要件之
    證人簽名，原告訴請確認兩造婚姻關係存在之訴，洵屬有據，應予准許。
四、據上論結：原告之訴，為有理由，並依民事訴訟法第七十八條，判決如主文。
中      華      民      國    八十九    年      十      月    三十    日
                                  家事法庭法        官  彭南元
右為正本係照原本作成。
如對本判決上訴，須於判決送達後二十日之不變期間內，向本院提出上訴狀。
中      華      民      國    八十九    年      十      月  三十一    日
                                          書  記  官   莊雪嬌


司法院資訊處製作；財團法人民間司法改革基金會備份。
